【裁判字號】    93,醫,6
【裁判日期】    951122
【裁判案由】    損害賠償
【裁判全文】
臺灣臺中地方法院民事判決  93年度醫字第6號
原      告  甲○○
訴訟代理人  陳國華  律師
複代理人    石娟娟  律師
被      告  丙○○
            財團法人中山醫學大學附設醫院
法定代理人  丁○○
前列二人共同
訴訟代理人  乙○○
當事人間損害賠償事件，本院於95年11月8日言詞辯論終結，判
決如下：
    主      文
原告之訴及假執行之聲請均駁回。
訴訟費用由原告負擔。
    事實及理由
一、本件被告經合法通知，未於最後言詞辯論期日到場，核無民
    事訴訟法第386條所列各款情形，爰依原告之聲請，由其一
    造辯論而為判決。
二、原告主張：被告丙○○為被告財團法人中山醫藥大學附設醫
    院（下稱中山醫院）泌尿醫師期間，於民國（下同）91年4
    月12日原告經被告丙○○診斷患有左側腎臟腫瘤須開刀治療
    （手術後方發現該腫瘤係血管平滑肌瘤），於同年月15日住
    院，並於同年月16日經被告丙○○開刀，惟開刀前被告丙○
    ○未對原告為電腦斷層檢查、生理評估檢查等，顯有疏失；
    且手術時間過長，手術後又違反常情將原告送往加護病房，
    顯已知其手術有異常，始有此反應。手術後原告一再感覺腹
    部脹、暈眩、嘔吐經向中山醫院護理部反應，未獲處理於同
    年5月1日出院，惟返家即感不適，再返回中山醫院住院，至
    同年5月6日始出院。惟出院後仍一再感覺身體不適，數度至
    醫院求診均無法改善，遲至行政院國軍退除役官兵輔導委員
    會台中榮民總醫院（下稱台中榮總）急診就醫，始發現被告
    丙○○切除原告肌瘤時，造成原告大腸受損，而有縫合之情
    事，且未將之記載在病歷上，導致原告有缺血性的結腸炎情
    形，須再次施行手術，原告乃於同年5月31日在台中榮總進
    行大腸切除手術，並於同年6月30日出院，迄今仍在治療中
    ，被告丙○○切除原告左側腎臟時，造成原告之大腸受損而
    不自知，致原告因大腸併發缺血性結腸炎疼痛不堪，並導致
    原告再次前往榮總接受後續接除手術，被告對原告因此增加
    之看護費、減少勞動能力之損害及精神上上之損害均應負損
    害賠償責任，爰依侵權行為及消費者保護法，請求被告負連
    帶給付之責，並聲明：被告應連帶給付原告新幣（下同）
    3,347,800元及法定遲延利息，並陳明願擔保請准宣告假執
    行。
三、被告則均以：原告至被告醫院診治前，已在秀傳醫院做過詳
    細檢，包括腹部電腦斷層、腸胃道內視鏡、和腎藏血管攝影
    ，原告並攜帶前開電腦斷層及ｘ光片等資料致被告中山醫院
    就診，經被告丙○○診斷左側腎臟有腫瘤約七公分，且研判
    屬惡性腫瘤機率頗大，經原告同意於91年4月16日進行手術
    。手術期間生命徵照穩定，惟因原告係進行重大手術，且有
    十二指腸之病史，術後乃轉往加護病房觀察，隔日移至普通
    病房，自無術前欠缺評估一事。本件原告亦無大腸穿孔之情
    事，且原告大腸狹窄係慢性發炎所造成，與被告丙○○進行
    左側腎臟摘除手術無關，被告丙○○既未對原告大腸施行捆
    綁，自與原告之大腸慢性發炎導致缺血性結腸炎無關等語置
    辯。
四、原告主張於91年4月初因腸胃不適而就醫，並於同年月12日
    前往中山醫院經被告丙○○診斷患有左側腎臟腫瘤，於同年
    月15日住院，並於翌日由被告丙○○實施左側腎臟切除手術
    ，並於94年5月1日出院，復於同日再度前往中山醫院內科門
    診並住院治療至94年5月6日出院，嗣於91年5月31日在台中
    榮總進行大腸切除手術等情，有原告中山醫院病歷影本在卷
    可按及原告提出之台中榮總診斷證明書可參，且為被告所不
    爭執，自堪信為真正。原告對於被告丙○○在91年4月16日
    所為之左側腎臟摘除手術時，並未造成原告大腸穿孔一事，
    雖不否認，然主張於91年5月31日在台中榮總實施之大腸切
    結手術，係被告丙○○前次手術過程中之不當行為造成原告
    大腸受損所導致，既為被告所否認，並以前詞置辯，是以，
    本件爭執要點厥為：
    (一)醫療行為有無消費者保護法之適用?
    (二)原告結腸壁上面之縫線是醫療上之疏失或必要之行為?
    (三)原告結腸12公分長之狹窄，究竟是縫線肉芽腫導致或術後
      沾粘，或其他原因所造成?
四、本院得心證之理由：
  (一)醫療行為無消費者保護法之適用。
    按消費者保護法（下稱消保法）第1條第1項規定「為保護消
    費者權益，促進國民消費生活安全，提昇國民消費生活品質
    ，特制定本法。」，此為消保法就該法之立法目的所為之明
    文規定，是為法律條文之解釋時，即應以此明定之立法目的
    為其解釋之範圍。在消保法中之商品無過失責任制度，由於
    消費者無論如何提高注意度，也無法有效防止損害之發生，
    是藉由無過失責任制度之適用，迫使製造商擔負較重之責任
    ，換言之，製造商在出售危險商品時，會將其所可能賠償之
    成本計入售價之中，亦即將使產品危險的訊息導入產品價格
    之內，帶有分擔危險之觀念在內。但就醫療行為，其醫療過
    程充滿危險性，治療結果充滿不確定性，醫師係以專業知識
    ，就病患之病情及身體狀況等綜合考量，選擇最適宜之醫療
    方式進行醫療，若將無過失責任適用於醫療行為，醫師為降
    低危險行為量，將可能專以副作用之多寡與輕重，作為其選
    擇醫療方式之惟一或最重要之因素；但為治癒病患起見，有
    時醫師仍得選擇危險性較高之手術，今設若對醫療行為課以
    無過失責任，醫師為降低危險行為量，將傾向選擇較不具危
    險之藥物控制，而捨棄對某些病患較為適宜之手術，此一情
    形自不能達成消保法第1條第1項之立法目的甚明。另相較於
    種類及特性可能無限之消費商品，現代醫療行為就特定疾病
    之可能治療方式，其實相當有限，若藥物控制方式所存在之
    危險性，經評估仍然高於醫師所能承受者，而醫師無從選擇
    其他醫療方式時；或改用較不適宜但危險較小之醫療行為可
    能被認為有過失時，醫師將不免選擇降低危險行為量至其所
    能承受之程度，換言之，基於自保之正常心理，醫師將選擇
    性的對某些病患以各種手段不予治療且此選擇勢將先行排除
    社會上之弱者，而此類病患又恰為最須醫療保護者。此種選
    擇病患傾向之出現，即為「防禦性醫療」中最重要的類型，
    同樣不能達成消保法第1條第1項所明定之立法目的。而醫師
    採取「防禦性醫療措施」，一般醫師為免於訴訟之煩，寧可
    採取任何消極的、安全的醫療措施，以爭取「百分之百」之
    安全，更盡其所能，採取防禦性醫療，以避免一時疏忽，因
    未使用全部可能之醫療方法，藉以免除無過失責任。醫療手
    段之採取，不再係為救治病人之生命及健康，而在於保護醫
    療人員安全，其過渡採取防禦性醫療措施，必將剝奪真正需
    要醫療服務病人之治療機會，延誤救治之時機，增加無謂醫
    療資源之浪費，誠非病患與社會之福。準此，醫療行為適用
    消保法無過失責任制度，反而不能達成消保法第1條所明定
    之立法目的。
    是應以目的性限縮解釋之方式，將醫療行為排除於消保法適
    用之範圍之列。是本院認將醫療行為適用於消保法，反而違
    背該法明定之立法目的，是縱文義解釋之最可能外延包括醫
    療行為在內，亦應用目的性限縮方式加以排除。從而，醫療
    行為即無消保法之適用，原告主張依消保法第7條，被告應
    負無過失責任云云，即非有據。
  (二)原告結腸壁上面之縫線是醫療上之必要之行為。
１、本件原告因腸胃不適，於91年4月初前往秀傳醫院就診時，
    業已實施腹部電腦斷層掃描、腎臟血管攝影檢查及消化道內
    視鏡之檢查，且經秀傳醫院診斷為左側腎臟腫瘤，高度懷度
    是腎臟癌，遂攜帶上開檢查資料前往被告中山醫院接受被告
    丙○○診療後，判讀結果與秀傳醫院相同，經建議且徵得原
    告同意後即對原告進行腎臟切除手術，業經被告丙○○及原
    告在台灣台中地方法院92年度偵字第4599號案件偵訊時陳明
    在卷，原告於91年4月初既已在在秀傳醫院住院3天接受電腦
    斷層掃描及腎臟血管攝影等檢查，並於91年4月12日前往被
    告中山醫院就診時一併將相關檢查報告連同ｘ光片等資料均
    交由被告丙○○研判，則被告丙○○對原告進行腎臟切除手
    術前，自無重覆實施腹部電腦斷層掃描及腎臟血管攝影等檢
    查之必要，則原告主張被告丙○○在手術實施前疏未進行與
    手術有關之電腦斷層及生理評估等檢查程序等情，恐有誤認
    。
２、本件被告丙○○於術前研判原告係罹患左側腎臟腫瘤，術後
    發現該腫瘤係血管平滑肌瘤，而非腫瘤，然血管平滑肌脂肪
    瘤在影像上不易與惡性腫瘤分別，若進行穿刺切片易導致出
    血，且該血管平滑肌脂肪瘤長達7公分以上，亦有原告之病
    歷資料在卷可按，若未手術切除，以該脂肪瘤巨大之程度，
    日後遭碰撞、擠壓，破裂導致出血機率不可謂不高，是以，
    被告丙○○對原告施行左側腎臟切除手術，自無不當，行政
    院衛生署醫事審議委員會亦採相同之見解，有鑑定書1份在
    卷可稽。
３、又本件原告係接受左側腎臟切除手術，然腎臟為後腹腔之器
    官，對腎臟施行手術時，如果是由腹腔進入時，必須先將覆
    蓋於左腎之左側降結腸掀開，又腎臟亦非單獨存在於後腹腔
    中，而係由經脂肪及筋膜之包覆、保護在後腹腔內，故系爭
    由腹腔進入之手術之對象既為左側腎臟，理當將覆蓋在前腹
    腔之左側降結腸掀開後，始能將左腎及包在左腎周圍之脂肪
    及筋膜剝離切除；又本件原告之左腎脂肪瘤長達7公分以上,
    在進行將左腎及包圍左腎之脂肪、筋膜等剝離摘除過程時，
    勢必造成上開器官及筋膜連結之小血管破裂出血，是以對上
    開出血狀況進行止血動作，顯屬必要之行為，亦經國立成功
    大學醫學院附設醫院函覆在卷，再者，本件被告丙○○對原
    告施行系爭左側腎臟切除手術時，並未對造成原告之大腸有
    任何穿孔之情事，為兩造所不爭，核與證人即台中榮總醫院
    病理部主任王約翰證述原告並無腸穿孔之病理變化等情相符
    ，並有台中榮總病理部活體組織切片檢查報告1紙在卷可稽
    ，台中榮總之診斷證明書及93年10月1日函文上所載之大腸
    穿孔應僅係研判及對大腸穿孔所為之定義，至於93年9月2日
    之函文亦僅係對於本件大腸上有遺留縫線所為之解釋，本件
    原告之大腸究竟有無腸穿孔之情事，仍應以病理報告為據，
    且經證人即台中榮總病理主任王約翰證稱原告並無腸穿孔之
    病理變化，亦與行政部衛生署醫事審議委員會之認定相符，
    復為兩造所是認，應堪信為真正。本件原告既無腸穿孔，則
    被告丙○○在原告降結腸腸壁上所遺留之縫線肉芽腫，顯係
    為了止血時縫綁所產生，衡諸原告係接受器官摘除之重大手
    術，實難苛責執刀醫生在進行器官剝離手術時，完全不造成
    鄰近器官或組織之出血。從而，被告丙○○在進行左腎臟摘
    除手術時，為了止血在原告結腸壁上縫綁所留之縫線實難謂
    非醫療上之必要行為。
  (三)原告結腸12公分長之狹窄，究竟是縫線肉芽腫導致或術後沾
    粘，或其他原因所造成？
    本件原告結腸於91年5月31日在台中榮總接受開刀切除手術
    時，已確定有12公分長之狹窄，為兩造所不爭執，惟上開大
    腸狹窄之形成原因為何？原告雖主張係被告丙○○在結腸壁
    上縫綁所造成云云，既為被告所否認，且依台中榮總施行大
    腸切除手術後之病理報告所載，原告乃大腸慢性發炎、狹窄
    ，而大腸壁上雖有遺留縫線，然亦無縫線引起血管栓塞導致
    缺血性大腸炎之情形，有行政院衛生署醫事鑑定委員會之鑑
    定書在卷可參，系爭結腸壁上之縫線肉芽腫，雖係腸壁上有
    線縫合所產生之結果，然原告之大腸（降結腸）既無穿孔之
    情形，已分述如前，上開縫線顯係為了切除左腎臟進行剝離
    覆蓋左腎上方之降結腸時，造成鄰近器官或組織血管出血時
    ，為了止血所為之縫綁行為，而前開出血既為手術過程所無
    法避免，且所選擇之止血方式亦符合醫療常規，被告丙○○
    亦不曾對原告之結腸施以纏繞綑綁，實難認原告之大腸狹窄
    及缺血與被告丙○○前開實施左側腎臟切除手術有因果關係
    ，行政院衛生署醫事鑑定委員會及國立成功大學附設醫院之
    鑑定結果亦採同一見解，依台中榮總之病理報告所載，本件
    原告是大腸慢性發炎、狹窄，再佐以原告接受左腎臟摘除手
    術前，即有腸胃不適之情狀，自不應排除本件原告係同時罹
    患左腎血管平滑肌脂肪瘤及大腸慢性發炎二種病症，該左腎
    腫瘤病症遭被告丙○○先行診斷而將之摘除，至於大腸慢性
    炎部分，則因未能發現病因，遂於原告前往台中榮總就醫後
    始診斷出來，行政院衛生署醫事鑑定委員會亦採相同看法，
    是以，本件原告結腸12公分狹窄之原因，顯係原告罹患慢性
    大腸發炎所導致，與被告丙○○對原告施行左腎切除手術無
    關，自難僅以原告在台中榮總施行大腸遭切除術前，曾在被
    告中山醫院接受被告丙○○實施左腎臟摘除手術，即認該大
    腸狹窄係被告丙○○之手術所造成，原告所述，尚難採信為
    真正。此外，本件被告丙○○上開醫療行為既符合醫療常規
    ，原告經被告丙○○手術切除左側腎臟，雖仍有腹脹等身體
    不適之現象，然被告之切除手術及為了止血所為之縫綁行為
    ，既無不當，亦未造成原告之大腸有任何穿孔破損之情形，
    已詳述如前，顯見上開醫療決策及為了止血，對血管所為之
    縫綁行為，對原告亦無重大風險或不利益，而必須事前充分
    告知原告，並由原告同意是否接受此一止血行為之必要，故
    本件醫療過程，被告丙○○縱有疏未將原告進行縫綁之止血
    行為一一詳記在病歷上，亦不影響被告丙○○有無過失行為
    之認定。本院既認被告丙○○前揭自腹腔進行施行腎臟摘除
    手術及所進行為止血等醫療行為既無過失可言，且止血之縫
    合行為未在病歷上詳加記載，亦與本件原告大腸因慢性發炎
    造成狹窄無關，則原告請求就施行腎臟手術時，由腹腔進入
    施行手術，是否須在大腸腸壁進行縫補？及造成人體大腸缺
    血之原因為何？在大腸壁或血管進行修補，是否為大腸缺血
    之成因？再次函詢其他醫療鑑定單位，本院認均已無礙於本
    院前揭被告丙○○並無過失行為之審認，故認已無再行調查
    之必要。
  (四)綜上所述，本件原告既未能舉證證明被告丙○○前揭醫療行
    為有何過失，則原告依民法第184條、第188條請求被告二人
    連帶負損害賠償責任，即無理由，應予駁回。原告受敗訴判
    決，其假執行之聲請即失所依據，應併予駁回。
五、訴訟費用負擔之依據：民事訴訟法第78條。
中    華    民    國    95    年    11    月    22    日
                  民事第三庭    法  官  林靜芬
正本係照原本作成。
如對本判決上訴，須於判決送達後20日內向本院提出上訴狀。
中    華    民    國    95    年    11    月    22    日
                                書記官


司法院資訊處製作；財團法人民間司法改革基金會備份。
